ACORDAO-COMPLETO-2486078

ACÓRDÃO 2159/2021 ATA 36/2021 - PLENÁRIO

VISTOS, relatados e discutidos estes autos de denúncia fundada em possíveis irregularidades no Pregão Eletrônico 73051/PE/2020, promovido pela Amazonas Geração e Transmissão de Energia S.A., que objetivou a contratação de serviços de consultoria ambiental nos empreendimentos da empresa, com valor estimado em R$ 3.374.095,01;
ACORDAM os Ministros do Tribunal de Contas da União, reunidos em Sessão Plenária, diante das razões expostas pelo Relator, em:  
9.1. conhecer da denúncia, satisfeitos os requisitos de admissibilidade constantes nos arts. 234 e 235 do Regimento Interno deste Tribunal, e no art. 103, § 1º, da Resolução - TCU 259/2014; 
9.2. no mérito, considerar a denúncia improcedente;
9.3. informar à Eletronorte - Centrais Elétricas do Norte do Brasil S/A e à denunciante prolação do presente Acórdão, destacando que o Relatório e o Voto que fundamentam a deliberação ora encaminhada podem ser acessados por meio do endereço eletrônico www.tcu.gov.br/acordaos;
9.4. levantar o sigilo que recai sobre as peças destes autos, à exceção daquelas que contenham informação pessoal do denunciante, nos termos dos arts. 104, § 1º, e 108, parágrafo único, da Resolução-TCU 259/2014; e
9.5. arquivar os presentes autos, nos termos do art. 250, I, c/c art. 169, V, do Regimento Interno deste Tribunal.

Denúncia sobre possíveis irregularidades em pregão eletrônico que objetivou a contratação de serviços de consultoria ambiental nos empreendimentos da empresa.

3. Interessados/Responsáveis:
3.1. Interessado: Identidade preservada (art. 55, caput, da Lei n. 8.443/1992)
3.2. Responsável: Identidade preservada (art. 55, caput, da Lei n. 8.443/1992).

13.1. Ministros presentes: Ana Arraes (Presidente), Walton Alencar Rodrigues, Benjamin Zymler, Augusto Nardes, Aroldo Cedraz, Raimundo Carreiro (Relator), Bruno Dantas, Vital do Rêgo e Jorge Oliveira.
13.2. Ministros-Substitutos presentes: Augusto Sherman Cavalcanti, Marcos Bemquerer Costa e André Luís de Carvalho.

RAIMUNDO CARREIRO

Trata-se de denúncia fundada em possíveis irregularidades no Pregão Eletrônico 73051/PE/2020, promovido pela Amazonas Geração e Transmissão de Energia S.A., que objetivou a contratação de serviços de consultoria ambiental nos empreendimentos da empresa, com valor estimado em R$ 3.374.095,01. 
2.	Após exame técnico dos autos, a Secretaria de Controle Externo de Aquisições Logísticas (Selog) propôs conhecer da denúncia e, no mérito, considerá-la improcedente, verbis (peças 16 e 17) :
"Instrução Inicial de Denúncia sem Pedido de Cautelar
	A. Identificação do Processo

	TC Processo 014.846/2021-7
	Conhecimento. Improcedência.

	Unidade Jurisdicionada
	Uasg

	Amazonas Geração e Transmissão de Energia S.A.
	926524

	Denunciante
	CPF
	Documento de Identificação

	Identidade preservada, conforme art. 55 da Lei 8.443/1992.
	Identidade preservada, conforme art. 55 da Lei 8.443/1992
	Identidade preservada, conforme art. 55 da Lei 8.443/1992

	Objeto da Contratação

	Contratação de Empresa para prestação de serviços de consultoria Ambiental nos Empreendimentos da Amazonas Geração e Transmissão de Energia S.A. (peça 3, p. 3) 

	Procedimento Auxiliar de Contratação  
	Modalidade  
	Número do Certame

	Não se aplica
	Pregão Eletrônico
	73051/PE/2020

	Modo de Disputa
	Critério de Julgamento

	Aberto
	Menor preço global

	Vigência
	Valor Estimado

	26 meses (peça 3, p. 8) 
	 R$ 3.374.095,01 (peça 7, p.1) 

	Legislação que Rege o Certame

	Lei 13.303/2016 (Lei das Estatais) e Regulamento próprio da entidade

	Fase do Certame

	Aguardando adjudicação (peça 10) . O processo está em fase interna de análise do recurso impetrado pela Floram Engenharia e Meio Ambiente Ltda. Em contato com a Amazonas Geração e Transmissão de Energia S.A., nos foi informado que o processo ainda está em fase interna de ratificação da decisão desse Recurso (Floram) pela autoridade superior e, caso a minuta do Relatório de Julgamento de Recurso seja considerado apto, o processo seguirá para adjudicação e homologação do objeto (peça 8, p.1) .  

	B. Alegações do Denunciante 

	1.	O denunciante alega, em relação à empresa Amazônia Representação, Comércio e Serviços de Máquinas e Equipamentos Ltda., participante que está classificada em primeiro lugar na Licitação 73051/PE/2020, que (peça 1) : 
a)	há documento que demonstra sua dissolução jurídica, com base no artigo 1.033, inciso IV, do CC, e, portanto, não poderia assinar contrato com a Administração Pública;
b)	o atestado de capacidade técnica apresentado contém informações falsas, confirmadas por meio de existência de inquérito aberto pelo MPF/AM contra a empresa cedente do atestado, e, pelo Instituto de Proteção Ambiental do Amazonas -IPAAM, que não solicitou EIA/RIMA para o licenciamento de Usinas Termelétricas, informação confirmada também por meio de ofício. Ainda assim, o atestado consta que este estudo foi realizado para estas mesmas usinas;
c)	houve admissão pela empresa de não ter realizado o estudo do EIA/RIMA e que o atestado emitido estava errado, mesmo assim, o pregoeiro não desabilitou a licitante;
d)	foi realizada uma diligência tendenciosa pelo pregoeiro para beneficiar a licitante, além de aplicar tratamento diferenciado a mesma, tendo em vista a inabilitação de empresas concorrentes com preços inexequíveis, mas afirmou que este critério não se aplica à Amazônia Representação.
2.	Dito isso, solicitou urgência na apuração dos fatos, tendo em vista que a licitação seria, em breve, homologada.

	C. Exame de Admissibilidade

	Legitimidade do Autor

	O denunciante possui legitimidade para denunciar ilegalidades ou irregularidades perante o Tribunal?
 (Fundamento em lei específica: não há; Fundamento no Regimento Interno/TCU: art. 234) 
	Sim

	Redação em Linguagem Compreensível

	A denúncia está redigida em linguagem clara e objetiva, contém nome legível, qualificação e endereço do denunciante?
 (Fundamento: art. 235 do Regimento Interno/TCU) 
	Sim

	Indício Concernente à Irregularidade ou Ilegalidade

	A denúncia encontra-se acompanhada do indício concernente à irregularidade ou ilegalidade apontada pelo autor?
 (Fundamento: art. 235 do Regimento Interno/TCU) 
	Parcialmente

	Competência do TCU

	A denúncia trata de matéria de competência do TCU?
 (Fundamento: art. 235 do Regimento Interno/TCU) 
	Sim

	Interesse Público

	Os argumentos do autor indicam a possibilidade de existência de interesse público, caso restem comprovadas as supostas irregularidades apontadas na peça inicial.
 (Fundamento: art. 103, § 1º, da Resolução - TCU 259/2014) 
	Sim

	Análise quanto ao interesse público: Confirmadas as alegações do denunciante, há potencial risco de inexecução ou execução insatisfatória do contrato. 

	Conclusão quanto ao Exame de Admissibilidade

	3.	Ainda que os documentos relacionados pelo denunciante não tenham sido acostados aos autos, tendo em vista tratar-se de licitação ocorrida no sítio comprasnet, pode-se considerar presentes todos os requisitos de admissibilidade constantes nos arts. 234 e 235, do Regimento Interno/TCU, e no art. 103, § 1º, da Resolução - TCU 259/2014, portanto a denúncia deve ser conhecida.

	D. Medida Cautelar - Avaliação dos Pressupostos

	Perigo da Demora

	Há decisão judicial ou administrativa, sem especificação de prazo, para suspender o andamento do processo licitatório ou a contratação?
	Não

	O contrato decorrente do certame já foi assinado?
	Não

	Análise:

	4.	Está configurado o pressuposto do perigo da demora, em razão de que a retomada do procedimento licitatório só depende de decisão do órgão, o que pode ocorrer a qualquer momento. 
5.	Dessa forma, a conclusão do certame e consequente assinatura do contrato dele decorrente podem ocorrer antes do julgamento de mérito do presente processo.

	Perigo da Demora Reverso

	O serviço/bem é essencial ao funcionamento das atividades da Unidade Jurisdicionada?
	Não

	A Unidade Jurisdicionada está coberta contratualmente pelo serviço com razoável vigência (há a possibilidade de voltar a fase ou refazer o certame, a depender da consequência da concessão de cautelar no caso concreto) ou admite prorrogação excepcional?
	Não se aplica

	Caso haja a possibilidade de manutenção do contrato com a atual prestadora dos serviços, as condições dessa contratação seriam melhores (menor preço e atendimento satisfatório) que o que se está em vias de contratar?
	Não se aplica

	Análise:

	6.	Está afastado o pressuposto do perigo da demora reverso uma vez que não se trata de serviço essencial ao funcionamento das atividades da Unidade Jurisdicionada.

	Plausibilidade Jurídica

	A Unidade Jurisdicionada está sujeita aos normativos supostamente infringidos?
	Sim

	Há plausibilidade nas alegações do denunciante ou nas verificações realizadas pela Unidade Técnica?
	Não

	Há indício de sobrepreço ou superfaturamento?
	Não

	Há grave risco de lesão ao erário, inexecução ou execução insatisfatória do objeto?
	Não

	Análise quanto à plausibilidade jurídica e quanto à necessidade de adoção de medida cautelar:

	6.	Inicialmente, importa consignar que foi proposto o não conhecimento da presente denúncia em análise técnica inicial (peça 11) , dado ao entendimento da ausência de interesse público na sua apuração, pelo Tribunal de Contas. 
7.	Com entendimento dissonante da proposta formulada, o diretor desta unidade, mediante pronunciamento à peça 12, redistribuiu estes autos para prosseguimento, que motiva a realização da presente análise.
8.	De acordo com o denunciante: 
a) há impossibilidade de assinatura do contrato com a Administração Pública pela empresa Amazônia Representação, Comércio e Serviços de Máquinas e Equipamentos Ltda. com base no artigo 1.033, inciso IV, do CC.
9.	Em análise da 6ª alteração e consolidação contratual da sociedade limitada, apresentada pela empresa (peça 13) , houve, no ano de 2019, a dissolução da sociedade, que passou a ser constituída por uma única pessoa.
10.	O recurso impetrado pela empresa Floram Engenharia e Meio Ambiente Ltda., com a mesma alegação, por ter entendido que não foi respeitado o prazo de 180 dias para a regularização da sua situação social, após retirada de um dos seus sócios, e passou a ser uma sociedade unipessoal.
11.	Em análise do recurso (peça 6, p. 3) , o pregoeiro explanou detalhadamente o tema, ao qual alinho entendimento, e transcrevo trechos do mesmo:
	5.3.8 No dia 30 de abril de 2019, foi editada a Medida Provisória nº 881, que instituiu a 	Declaração de Direitos de Liberdade Econômica e, posteriormente, foi confirmada pela Lei nº 	13.874/19. O art. 7º da Lei antedita fez alterações no Código Civil, dentre as quais, uma das 	regras contidas no dispositivo legal modificou o CC nos seguintes aspectos:
	Art. 7º. A Lei nº 10.406, de 10 de janeiro de 2002 (Código Civil) , passa a vigorar com as 	seguintes alterações:
	Art. 1.052. [¿]
	§ 1º. A sociedade limitada pode ser constituída por 1 (uma) ou mais pessoas.
	§ 2º. Se for 	unipessoal, aplicar-se-ão ao documento de constituição do sócio único, no que 	couber, as disposições sobre o contrato social. (grifos acrescidos) 
	5.3.9 Com a entrada em vigor da lei sobredita, as regras referentes à dissolução da sociedade 	foram modificadas e, inclusive, houve a revogação de diversos dispositivos legais da legislação 	cível e outras áreas - ainda que tacitamente.
	5.3.10 Nesse norte, o entendimento doutrinário é pacífico sobre o fato de a Lei ter revogado 	tacitamente o prazo constante no art. 1.033, IV, do CC/2002, de 180 (cento e oitenta) dias. 	Afinal, o entendimento decorre de uma hermenêutica lógico sistemática, pois não há mais que 	se falar em irregularidade na estrutura da sociedade pela falta de pluralidade de sócios, uma 	vez que pela inovação legal, permite-se que a sociedade limitada possa ter apenas 01 (um) 	sócio.
	5.3.11 A finalidade da norma é tão somente a consonância da ordem econômica com o princípio 	da preservação da empresa, pelo qual se protege o núcleo central da atividade empresarial. "O 	valor que embasa este princípio é a solução de diversos conflitos de interesses, resolvendo, por 	exemplo, um conflito societário de modo a manter a atividade empresarial, evitando prejudicar 	os interesses dos consumidores, trabalhadores, do fisco etc."
12.	Em novo recurso sobre o mesmo tema, sem decisão definitiva, mas cuja minuta do relatório preliminar elaborado foi encaminhada ao TCU (peça 14) , há o registro da solicitação, em sede de diligência, com fundamento no art. 68, do Regulamento de Licitações e Contratos - RLC do grupo Eletrobras, que a empresa recorrida adequasse seu contrato social para que fosse definitivamente sanado o item controverso.
13. 	E, conforme esse documento, foi apresentado no dia 05/03/2021 (peça 14, p. 5) , pela Amazônia Comércio e Serviços de Máquinas e Equipamentos Ltda, a 7ª alteração contratual da empresa.
b) a empresa Amazônia Representação, Comércio e Serviços de Máquinas e Equipamentos Ltda. apresentou atestado de capacidade técnica com informações falsas
14.	Inicialmente, importa destacar que não foram apresentados quaisquer documentos comprobatórios dessa alegação. 
15.	Novamente, de acordo com a minuta do relatório de julgamento do recurso impetrado pela empresa Floram Engenharia e Meio Ambiente Ltda., encaminhada a este Tribunal (peça 14, p. 5-6) , possui algumas informações importantes, que se entende coerente com a decisão tomada.
16.	Em relação à alegada falsidade de informação prestada no atestado da empresa multinacional Aggreko Energia Locação de Geradores Ltda., a recorrente se referiu à consulta formulada ao IPAAM, quanto "a elaboração de EIA/RIMA para licenciamento no IPAAM de 20 empreendimentos de Usina Termelétrica de PIE, implantadas no interior do estado do Amazonas".
17.	Esclarece que, em nenhum momento, o atestado fornecido pela empresa Aggreko traz a terminologia EIA/RIMA, fato este que foi devidamente explicado pela empresa, em suas contrarrazões apresentadas.
18.	Na verdade, o serviço prestado para a multinacional foi aquele denominado de "Relatório Ambiental Simplificado - RAS", o que não demonstra qualquer indício de falsidade, tampouco gera prejuízo ao atestado e ao certame, isto porque, pela Resolução nº 279/01 - CONAMA, conclui-se que o Relatório Ambiental Simplificado - RAS equivale ao Estudo de Impacto Ambiental, contudo, em escalas de serviços diversas.
19.	Salienta ainda no relatório preliminar elaborado (peça 14, p.6) que, embora o atestado use do termo "Estudo de Impacto Ambiental", em momento algum foi indicado que se tratava do EIA/RIMA. A conclusão desta premissa é simplesmente lógico-econômica, pois é sabido que o Estudo de Impacto Ambiental (EIA) e o Relatório de Impacto Ambiental (RIMA) são, no âmbito da engenharia ambiental, uns dos serviços utilizados em obras de grande porte e, consequentemente, muito mais caros.
20.	E ratifica a informação prestada pelo IPAAM, através do e-mail enviado para a empresa Floram, nos seguintes termos:
	"para nenhuma das licenças expedidas foram exigidas EIA/RIMA, mas sim, o Estudo Ambiental Simplificado - EAS". [grifou-se]
21.	Diante do exposto, e de acordo com o atestado fornecido pela empresa Aggreko, constante no sítio do comprasnet (peça 15) , não se vislumbra plausibilidade jurídica nessa alegação.
c) a licitante Amazônia Representação, Comércio e Serviços de Máquinas e Equipamentos Ltda. foi beneficiada pelo pregoeiro em diligência tendenciosa, e ainda aplicou tratamento diferenciado a mesma ao não a inabilitar por preço inexequível
22.	Não há, nos autos, qualquer documento que minimamente comprove que o pregoeiro, em algum momento, tenha agido de forma tendenciosa. Inclusive, inicialmente, a licitante Amazônia Representação, Comércio e Serviços de Máquinas e Equipamentos Ltda. foi inabilitada e teve sua proposta recusada. Só após o provimento do recurso por ela apresentado, houve o retorno da fase de habilitação e sua proposta foi aceita.
23.	No que diz respeito a exequibilidade da proposta apresentada, há que se fazer um histórico do certame, para entendimento da questão.
24.	De fato, conforme alegado pelo denunciante, muitas empresas tiveram suas propostas recusadas por inexequibilidade, conforme quadro abaixo, inclusive a licitante Amazônia Representação, Comércio e Serviços de Máquinas e Equipamentos Ltda.:
	Licitante
	Proposta

	CAETANNO PROJETOS E ASSESSORIA EIRELI*
	R$ 700.000,00

	JADERSON MARQUES DA SILVA*
	R$ 742.489,00

	AURORA SERVICOS DE ENGENHARIA AMBIENTAL LTDA*
	R$ 826.600.0

	MEYER ENGENHARIA E CONSULTORIA LTDA
	R$ 1.360.200,00

	E C P SOLUCOES EM SERVICOS DE ENGENHARIA SOCIAIS, AMBIENTAIS *
	R$ 1.997.000,00

	AMAZONIA REPRESENTACAO, COMERCIO E SERVICOS DE MAQUINAS E EQUIPAMENTO *
	R$ 2.246.975,10

Fonte: Ata do PE 73051/2020 (peça 7) 
Outras empresas foram inabilitadas ou tiveram suas propostas recusadas após a inabilitação da Amazônia Representação, Comércio e Serviços de Máquinas e Equipamentos Ltda., todavia, em razão do retorno da fase de habilitação dessa licitante, esses atos posteriores também foram anulados.
* essas licitantes foram inabilitadas por outras razões, além das propostas terem sido consideradas inexequíveis.
25.	As propostas acima foram consideradas inexequíveis com fundamento no art. 56, inciso III e § 3º, da Lei 13.303/2016, in verbis:
Art. 56. Efetuado o julgamento dos lances ou propostas, será promovida a verificação de sua efetividade, promovendo-se a desclassificação daqueles que:
[...]
III - apresentem preços manifestamente inexequíveis;
[...]
§ 3º Nas licitações de obras e serviços de engenharia, consideram-se inexequíveis as propostas com valores globais inferiores a 70% (setenta por cento) do menor dos seguintes valores:
I - média aritmética dos valores das propostas superiores a 50% (cinquenta por cento) do valor do orçamento estimado pela empresa pública ou sociedade de economia mista; ou
II - valor do orçamento estimado pela empresa pública ou sociedade de economia mista.
26.	Após a aceitação da proposta da Floram Engenharia e Meio Ambiente Ltda., no valor de R$ 3.374.000,00, foi aberto o prazo para manifestação de intenção de recurso. Apenas a licitante Amazônia Representação, Comércio e Serviços de Máquinas e Equipamentos manifestou intenção de recurso. Como já informado, seu recurso foi provido, com o consequente retorno à fase de habilitação, sendo a licitante habilitada e sua proposta aceita, no valor de R$ 2.246.975,10.
27.	No julgamento do recurso realizado pelo pregoeiro (peça 6) , foram consideradas procedentes as alegações da recorrente, com uma consequente mudança de entendimento, por parte do pregoeiro, quanto a essa questão da inexequibilidade das propostas, conforme alguns trechos transcritos a seguir:
 	5.3.4 Quanto a questão de exequibilidade de sua proposta comercial cabe nos esclarecer 	que:
	5.3.4.1 Uma vez que, a Administração não estabeleceu critérios objetivos para julgamento 	da composição dos custos, citamos a composição unitária de todos os itens, fica inviável 	estabelecer um corte por inexequibilidade, pois trata-se de questão subjetiva, ao qual 	explanamos a seguir:
	5.3.4.1.1 Como se sabe, a Lei 13.303/16 traz, em seu art. 56, §3º, prevê a desclassificação de 	propostas contendo preços inexequíveis, assim considerados aqueles que "não se revelam 	capazes de possibilitar a alguém uma retribuição financeira mínima (ou compatível) em relação 	aos encargos que terá de assumir contratualmente". Tal previsão legislativa destina-se, a um só 	tempo, a: a) minimizar riscos de uma futura inexecução contratual já que o particular, ao 	apresentar proposta com preços muito baixos, pode estar assumindo obrigação que não poderá 	cumprir e b) tutelar valor juridicamente relevante, qual seja, o de que as atividades econômicas 	sejam lucrativas, promovendo a circulação de riquezas no país.
	5.3.4.1.2 Tendo em vista a repercussão do reconhecimento da inexequibilidade de determinada 	proposta, o legislador previu a possibilidade de que o licitante, previamente a eventual 	desclassificação em razão de aparente preço inexequível, possa demonstrar a exequibilidade de 	sua proposta.
	5.3.4.1.3 Tal possibilidade encontra-se prevista na parte final do art. 44, § 3º e tem 	aplicabilidade pacificamente reconhecida pelo Tribunal de Contas da União, conforme 	entendimento já consolidado na Súmula de nº 262 de seguinte teor: "O critério definido no art. 	48, inciso II, § 1º, alíneas "a" e "b", da Lei nº 8.666/93 conduz a uma presunção relativa de 	inexequibilidade de preços, devendo a Administração dar à licitante a oportunidade de 	demonstrar a exequibilidade da sua proposta."
	5.3.4.1.4. (...) impõe-se à Administração o dever de explicitar os motivos que a levaram a 	concluir pela inexequibilidade de determinada proposta, uma vez que, apenas ciente do juízo 	efetivado por aqueles responsáveis pelo julgamento/desclassificação, poderá o licitante 	demonstrar que a decisão não apreciou adequadamente o conteúdo de sua proposta. 	Recentemente, esse dever de motivação foi enfatizado pela Corte de Contas, no Acórdão 1092/2013-TCU-Plenário. (...) . Segundo decidido pelo TCU, nem mesmo esta característica tem o 	condão de ilidir o dever da Administração de motivar sua decisão pela inexequibilidade da 	proposta. Tal entendimento foi consignado no voto, conforme se observa do excerto 	abaixo transcrito:
	5.3.4.1.5 "Sobre o tema, lembra-se a existência de jurisprudência do TCU no sentido de que a 	licitante desclassificada por inexequibilidade deve ter acesso aos fundamentos da sua 	desclassificação, de modo a poder tentar mostrar a possível exequibilidade de sua proposta. 	(¿) . 10. É bom frisar que não é preciso que a omissis quebre o sigilo de sua estimativa para 	atender ao disposto na legislação de licitações e na jurisprudência do TCU. Basta que evidencie 	às empresas desqualificadas, de forma objetiva, as razões que fundamentaram a 	desclassificação, sem quaisquer menções aos valores estimados pela omissis, atendendo, dessa 	forma, à recomendação constante no subitem 9.2. do Acórdão 2528/2012-TCU-Plenário.
5.3.4.1.6 Conforme esclarecido pela Unidade Técnica, em casos em que o sigilo do orçamento estimativo for instrumento para obtenção de propostas mais vantajosas, não se faz necessário expor a os custos estimados pela Administração, mas apenas indicar ao particular quais aspectos de sua estimativa estão dando causa à sua desclassificação. 
5.3.4.1.7 Conquanto mais comumente associada a um direito do particular, a possibilidade de demonstração de exequibilidade da proposta pelo licitante pode ser identificada também como um instrumento de eficiência na contratação uma vez que, pela ação do particular, reduzem-se os riscos de exclusão indevida de proposta vantajosa em razão de seu aparente caráter inexequível. Assim, não apenas a fim de atender a interesse do particular licitante, mas, sobretudo, para assegurar a economicidade na contratação, deve a Administração, a fim de evitar a exclusão de proposta mais vantajosa: a) elaborar orçamento estimativo que reflita a realidade de preços praticados no mercado para o objeto a ser contratado, b) descrever em edital quais os critérios serão levados em conta para o fim de qualificar como inexequível determinada proposta; c) explicitar os motivos que conduziram à conclusão de inexequibilidade da proposta previamente à desclassificação definitiva do particular e d) possibilitar ao licitante demonstrar a exequibilidade de sua proposta, ou seja, comprovar que dispõe de meios para, assegurando retribuição financeira mínima ou compatível em relação aos encargos que terá de assumir contratualmente, fornecer bem, executar obra ou serviço com qualidade suficiente a atender plenamente a necessidade da Administração. 
5.3.5 Conforme demonstrado, a Lei Interna não estabeleceu critérios objetivos para que se determine a inexequibilidade das propostas, uma vez que, o regramento disposto no artigo 56, §3º da Lei 13.303/2016 aplica-se em suma a obras e serviços de engenharia, além da recorrente já ter demonstrado expertise quanto à execução de serviços similares em condições mais adversas que as propostas no objeto do certame, portanto as alegações da recorrente também procedem para este quesito."
28.	Portanto, o pregoeiro reconheceu seu erro em desclassificar a proposta por considerá-la inexequível, com base no art. 56, inciso III e § 3º, da Lei 13.303/2016, que se aplica a obras e serviços de engenharia, bem como por não possuir critérios objetivos para considerar a proposta inexequível e por não ter facultado à licitante a possibilidade de demonstrar a exequibilidade de sua proposta.
29.	Sendo assim, restam improcedentes as alegações do denunciante, seja porque não há qualquer indício de tratamento diferenciado a favor da empresa Amazônia Representação, Comércio e Serviços de Máquinas e Equipamentos, seja porque não há elementos para considerar sua proposta inexequível. Ressalte-se que o denunciante não trouxe qualquer elemento de prova nesse sentido.  
30.	Por outro lado, surge uma questão incidental. Trata-se do risco de não ter sido selecionada a proposta mais vantajosa para a Administração, em razão da recusa, por inexequibilidade, das propostas mais bem classificadas na fase de lances do que a proposta da empresa Amazônia Representação, Comércio e Serviços de Máquinas e Equipamentos, conforme demonstrado no quadro acima. Caberia o retorno à fase de habilitação da empresa Caetanno Projetos e Assessoria, a primeira a ter sua proposta recusada por inexequibilidade? Entende-se que não.
31.	Conforme informado nas observações do quadro acima, quatro das cinco empresas que apresentaram propostas inferiores à da Amazônia Representação, Comércio e Serviços de Máquinas e Equipamentos, foram inabilitadas por outras razões, além das propostas terem sido consideradas inexequíveis, especialmente, em razão das exigências de qualificação técnica.
32.	Em relação à empresa Meyer Engenharia e Consultoria Ltda., a única das cinco que foi habilitada, mas teve sua proposta recusada, há que se considerar que a proposta foi recusada não só com fundamento no art. 56, § 3º, da Lei 13.303/2016, mas também por outras questões, conforme trechos transcritos abaixo (peça 7, p. 26) :
PROPOSTA DE PREÇO: A empresa MEYER ENGENHARIA E CONSULTORIA LTDA, CNPJ 17.626.014/0001-18, apresentou uma proposta no valor de R$1.360.200,00 (um milhão, trezentos e sessenta mil e duzentos reais) , para ser executado no prazo previsto de 24 meses. Após a comprovação e analises dos documentos enviados pela licitante, a mesma não atendeu ao artigo nº 56 da Lei Federal 13.303/16.
Mesmo a empresa tendo apresentado planilha de composição dos preços, nota-se que os mesmos se encontram subnotificados. O valor proposto para remuneração dos profissionais técnicos a serem empregados esta incompatível com o que estabelece a Lei 4950-A/66, ou seja, a remuneração desses profissionais não chega ao piso determinado na referida Lei - Item A.1 (Planilha De Composição dos Preços Unitários Detalhados) .
Ainda sobre tal planilha apresentada pelo licitante, nota-se que o proponente não prevê o custo de instalação de canteiro de obra, escritório ou semelhante na localidade a ser prestado o serviço proposto do objeto, ora evidenciado. Observa-se ainda, que os valores apresentados para alimentação não suprem e/ou atingem a necessidade do pessoal empregado, estando como já dito, subnotificado.
33.	Além disso, todas as cinco empresas não manifestaram interesse em recorrer das decisões do pregoeiro, oportunidade que teriam para demonstrar, não só o atendimento aos itens do edital que levaram às suas inabilitações, como também, para demonstrar a exequibilidade/regularidade de suas propostas.
34.	Portanto, entende-se que não é o caso de retorno à fase de habilitação de uma empresa melhor classificada em relação à proposta da licitante Amazônia Representação, Comércio e Serviços de Máquinas e Equipamentos. 
35.	Isto posto, da analisada acima, não restou demonstrada plausabilidade jurídica nas alegações denunciadas.
36.	Diante do exposto, os elementos constantes dos autos permitem, desde já, a avaliação quanto ao mérito da presente denúncia como improcedente, com o arquivamento dos presentes autos.

	E. Impacto dos Encaminhamentos Propostos

	Haverá impacto relevante na Unidade Jurisdicionada e/ou na sociedade, decorrente dos encaminhamentos propostos?
	Não

	F. Pedido de Ingresso aos Autos, de Informações/Vistas/Cópias, e de Sustentação Oral

	Há pedido de ingresso aos autos?
	Não

	Há pedido de informações/vistas/cópia do processo?
	Não

	Há pedido de sustentação oral?
	Não

	G. Processos Conexos e Apensos

	Há processos conexos noticiando possíveis irregularidades na contratação ora em análise?
	Não

	Há processos apensos?
	Não

	H. Proposta de Encaminhamento

	37.	Em virtude do exposto, propõe-se:
37.1.	conhecer da denúncia, satisfeitos os requisitos de admissibilidade constantes nos arts. 234 e 235 do Regimento Interno deste Tribunal, e no art. 103, § 1º, da Resolução - TCU 259/2014;
37.2.	no mérito, considerar a presente denúncia improcedente;
37.3.	informar à Amazonas Geração e Transmissão de Energia S.A. e ao denunciante do acórdão que vier a ser proferido, destacando que o relatório e o voto que fundamentam a deliberação ora encaminhada podem ser acessados por meio do endereço eletrônico www.tcu.gov.br/acordaos; 
37.4.	levantar o sigilo que recai sobre as peças destes autos, à exceção daquelas que contenham informação pessoal do denunciante, nos termos dos arts. 104, § 1º, e 108, parágrafo único, da Resolução-TCU 259/2014;
37.5.	arquivar os presentes autos, nos termos do art. 250, I, c/c art. 169, V, do Regimento Interno deste Tribunal."

3.	É o Relatório.

8.1. Maria Suely da Silva Oliveira e outros, representando Amazonas Geração e Transmissão de Energia S.A. e Amazonas Geração e Transmissão de Energia S.A.

Não atuou.

DENÚNCIA. AMAZONAS GERAÇÃO E TRANSMISSÃO DE ENERGIA S.A. PREGÃO ELETRÔNICO 73051/PE/2020. NÃO COMPROVAÇÃO DAS IRREGULARIDADES ALEGADAS. CONHECIMENTO. IMPROCEDÊNCIA. CIÊNCIA. ARQUIVAMENTO.

DENÚNCIA (DEN)

Secretaria de Controle Externo de Aquisições Logísticas (Selog).

Relato o presente processo em razão de sorteio realizado nos termos do art. 18-B da Resolução-TCU 175/2005.	
2.	Conforme assentado no relatório precedente, trata-se de denúncia fundada em possíveis irregularidades no Pregão Eletrônico 73051/PE/2020, promovido pela Amazonas Geração e Transmissão de Energia S.A., que objetivou a contratação de serviços de consultoria ambiental nos empreendimentos da empresa, com valor estimado em R$ 3.374.095,01.
3.	A unidade técnica evidenciou que a denunciante se insurgiu contra a classificação da primeira colocada no certame - Amazônia Representação, Comércio e Serviços de Máquinas e Equipamentos Ltda. (valor negociado: R$ 2.246.975,10) -, alegando que:
"a)	há documento que demonstra sua dissolução jurídica, com base no artigo 1.033, inciso IV, do CC, e, portanto, não poderia assinar contrato com a Administração Pública;
b)	o atestado de capacidade técnica apresentado contém informações falsas, confirmadas por meio de existência de inquérito aberto pelo MPF/AM contra a empresa cedente do atestado, e, pelo Instituto de Proteção Ambiental do Amazonas -IPAAM, que não solicitou EIA/RIMA para o licenciamento de Usinas Termelétricas, informação confirmada também por meio de ofício. Ainda assim, o atestado consta que este estudo foi realizado para estas mesmas usinas;
c)	houve admissão pela empresa de não ter realizado o estudo do EIA/RIMA e que o atestado emitido estava errado, mesmo assim, o pregoeiro não desabilitou a licitante;
d)	foi realizada uma diligência tendenciosa pelo pregoeiro para beneficiar a licitante, além de aplicar tratamento diferenciado a mesma, tendo em vista a inabilitação de empresas concorrentes com preços inexequíveis, mas afirmou que este critério não se aplica à Amazônia Representação."
4.	Após exame técnico dos autos, a Selog propôs conhecer da denúncia para considerá-la improcedente (peças 16 e 17) .
5.	Razão assiste à unidade técnica.
6.	A denúncia há de ser conhecida pois satisfeitos os requisitos de admissibilidade constantes nos arts. 234 e 235 do Regimento Interno deste Tribunal, e no art. 103, § 1º, da Resolução - TCU 259/2014.
7.	No que toca ao mérito, observo que as alegações deduzidas na inicial não encontram lastro nas provas coligidas aos autos. Vejamos.
8.	A denunciante sustentou a dissolução da Amazônia Representação, Comércio e Serviços de Máquinas e Equipamentos Ltda. em 2019, uma vez que a pluralidade societária não teria sido recomposta no prazo de 180 dias previsto no hoje revogado inciso IV do art. 1.033 do Código Civil:
"Art. 1.033. Dissolve-se a sociedade quando ocorrer:
IV - a falta de pluralidade de sócios, não reconstituída no prazo de cento e oitenta dias;" (Revogado pela Lei nº 14.195, de 2021) 
9.	É certo que, conforme consta da peça 13, houve, em 2019, alteração no contrato social da empresa, de modo que passou a ser constituída por uma única pessoa natural (Sr. Waldolino Pinto de Aquino) .
10.	Apesar de não ter sido observado o prazo de 180 dias a que aludia o inciso IV do art. 1.033 do Código Civil, não se poderia cogitar de dissolução da sociedade jurídica, pois já vigia à época a Medida Provisória 881 (convertida na Lei 13.874, de 20/9/2019, que institui a Declaração de Direitos de Liberdade Econômica) , a qual previa a possibilidade de a sociedade limitada ser constituída por apenas uma pessoa.
11.	Atualmente, o referido inciso IV do art. 1.033 do Código Civil encontra-se expressamente revogado pela Lei 14.195, de 26/8/2021, que dispõe sobre a facilitação para abertura de empresas e dá outras providências.
12.	Não há, portanto, irregularidade quanto a este quesito.
13.	Atinente às supostas informações falsas que teriam constado do atestado de capacidade técnica apresentado pela empresa vencedora, as assertivas vieram desacompanhadas e quaisquer indícios do ocorrido.
14.	Quanto ao suposto tratamento diferencial conferido pelo pregoeiro à empresa Amazônia Representação, Comércio e Serviços de Máquinas e Equipamentos Ltda., a alegação também não se confirmou.
15.	Inicialmente, a proposta apresentada pela empresa foi considerada inexequível pelo pregoeiro. 
16.	Neste passo, a denunciante arguiu que a entidade licitante teria conferido tratamento diferencial à vencedora ao propiciá-la demonstrar que sua proposta era exequível. A conduta, no entanto, encontra respaldo no art. 44, § 3º, e na Súmula de 262/TCU:
 "O critério definido no art. 	48, inciso II, § 1º, alíneas "a" e "b", da Lei nº 8.666/93 conduz a uma presunção relativa de inexequibilidade de preços, devendo a Administração dar à licitante a oportunidade de demonstrar a exequibilidade da sua proposta."
17.	Posto isso, verifico que a denúncia é improcedente, motivo pelo qual acolho as propostas formuladas pela Selog.
18.	Por fim, faço consignar que a Amazonas Geração e Transmissão de Energia S.A. foi integralmente absorvida pela Centrais Elétricas do Norte do Brasil S/A - ELETRONORTE (peças 21 a 24) , devendo esta entidade ser notificada da deliberação que o Colegiado proferir.
19.	Ante o exposto, acolho a instrução da Selog, cujos fundamentos integram as presentes razões de decidir, e VOTO no sentido de que seja adotado o Acórdão que ora submeto a este Plenário.
TCU, Sala das Sessões, em 8 de setembro de 2021.
RAIMUNDO CARREIRO 
Relator